---
title: "Przykład projektu"
author:
  name: Tomasz Przechlewski
  email: "t.plata-przechlewski@psw.kwidzyn.edu.pl"
  affiliation: Powiślańska Szkoła Wyższa (Kwidzyn/Poland)
date: "21/2/2026"
output:
  html_document:
    css: custom.css
  pdf_document:
    keep_tex: true
    latex_engine: lualatex
description: "(c) Tomasz Przechlewski / CC-BY license"
header-includes: \usepackage{custom}
---

```{r setup, include=FALSE, echo=FALSE}
knitr::opts_chunk$set(echo = FALSE, message = FALSE)

library('tidyverse')
library('knitr')
library("moments")

every_nth = function(n) {
  return(function(x) {x[c(TRUE, rep(FALSE, n - 1))]})}

```

## Oczekiwany zakres analizy:-)

Praca ma zawierać następujące elementy:

* Określenie co jest analizowane + podanie źródła skąd dane zostały
  pobrane

* Analiza jednej zmiennej np. częstość występowania otyłości w Europie
  
  -- histogram i/lub wykres pudełkowy lub jakiś inny, 
  
  -- średnia, mediana, kwartyle,
  
  -- wariancja, odchylenie standardowe, odchylenie ćwiartkowe
  
  -- współczynnik skośności

* Analiza dwu zmiennych, np. częstość występowania cukrzycy
  a występowanie otyłości w Europie albo `number of neonatal deaths` vs
  `number of medical doctors`. 

  -- wykres (korelogram)
  
  -- model regresji liniowej, interpretacja parametrów(u) modelu
  
  -- współczynnik determinacji $R^2$, ocena istotności parametrów

* Analiza szeregu czasowego, np liczby zgonów 
  na szpiczaka plazocytowego  w Polsce

   -- wykres
   
   -- model trendu liniowego
   
   -- współczynnik determinacji $R^2$, ocena istotności parametrów
   
   -- obliczyć średnie tempo zmian

## Przykład

Proszę nie kopiować literalnie, poniższe ma stanowić inspirację :-)

### Dane

Wykorzystano następujące zbiory danych

* Otyłość wśród dorosłych, BMI ≥ 30, częstość występowania (surowe oszacowanie) (%)
(*Obesity among adults, BMI >= 30, prevalence (crude estimate) (%)*)
https://www.who.int/data/gho/data/indicators/indicator-details/GHO/prevalence-of-obesity-among-adults-bmi-=-30-(crude-estimate)-(-)

* Standaryzowana względem wieku częstość występowania cukrzycy (%)
(*Age standardized  prevalenc of diabets (%)*)
https://www.who.int/data/gho/data/indicators/indicator-details/GHO/prevalence-of-diabetes-age-standardized

* Liczba zmarłych z powodu chłoniaków oraz szpiczka mnogiego w Polsce w latach 1959--2022
https://platform.who.int/mortality/themes/theme-details/topics/indicator-groups/indicator-group-details/MDB/lymphomas-multiple-myeloma

### Otyłość wśród dorosłych w Europie w latach 2000 oraz 2022

W tabeli zestawiono, 
a na wykresie przedstawiono przeciętny poziom zjawiska, jego rozproszenie oraz skośność w latach 2000 i 2022.

```{r}
c0 <- read.csv("./cukrzycy_who.csv", dec = ".", sep = ";", header=T, na.strings ="NA")
o0 <- read.csv("./otyli_who.csv",
              dec = ".", sep = ";", header=T, na.strings ="NA")
o.eur <- o0 |>
  filter (ParentLocationCode == 'EUR') |> ## Europa
  filter (year == 2000 | year == 2022) |> ## rok
  filter (sex == 'BTSX') |> ## płeć
  filter (AGEGROUP == 'YEARS18-PLUS') ## grupa wiekowa

o.eur.agg <- o.eur |>
  group_by(year) |>
  summarise(mean = mean(p),
            median = median(p),
            q1 = quantile(p, 0.25),
            q3 = quantile(p, 0.75),
            variance = var(p),
            sd = sd(p),
            iqr = IQR(p),
            ##iqr2 = q3 - q1,
            skweness = moments::skewness(p)
            )

knitr::kable(o.eur.agg)
```



```{r}
p1 <- ggplot(o.eur, aes(x = factor(year), y = p)) +
  geom_boxplot(fill = "lightblue") +
  labs(title = "Otyłość w Europie w latach 2000 oraz 2022",
       caption = "Źródło: gho tabela Obesity among adults, BMI >= 30, prevalence (crude estimate) (%)",
       x = "Rok",
       y = "p")
p1
```

W porównaniu do pierwszego okresu, w drugim okresie obserwuje się wyraźny wzrost poziomu otyłości, co widoczne jest w wyższej medianie i średniej. 
Jednocześnie zwiększone rozproszenie wskazuje, że populacja stała się bardziej niejednorodna — różnice między krajami o najniższych i najwyższych wartościach otyłości uległy pogłębieniu.

## Wpływ otyłości na występowanie cukrzycy w modelu regresji liniowej

Zależność pomiędzy otyłością na występowanie cukrzycy przedstawiono na rysunku

```{r}

## Przykład korelacja & regresja
## Obesity vs Diabets
## https://www.who.int/data/gho/data/indicators/indicator-details/GHO/prevalence-of-diabetes-age-standardized
## Age standardized  prevalenc of diabets
## standaryzowana względem wieku częstość występowania cukrzycy (%)
c0 <- read.csv("./cukrzycy_who.csv",
              dec = ".", sep = ";", header=T, na.strings ="NA")

c.eur <- c0 |>
  filter (ParentLocationCode == 'EUR') |> ## Europa
  filter (year == 2000 | year == 2010 | year == 2022) |> ## rok
  filter (sex == 'BTSX') |> ## płeć
  filter (AGEGROUP == 'YEARS18-PLUS') ## grupa wiekowa

oc.eur <- left_join(o.eur, c.eur, by=c('year', 'COUNTRY')) |>
  filter (year == 2022) |>
  select (o=p.x, d=p.y)

## Odsetek osób z otyłością a odsetek osób z cukrzyć w Europie
## w roku 2022

p1 <- ggplot(oc.eur, aes(x = o, y = d)) +
  geom_point(color = "blue") +
  labs(title = "Odsetek osób z otyłością a odsetek osób z cukrzycą w Europie (2022)",
       caption = 'https://www.who.int/data/gho/data/indicators/indicator-details/GHO/',
       x = "Otyłość (%)",
       y = "Cukrzyca (%)")
p1
```

Hipoteza badawcza: istnieje zależność między otyłością a częstością występowania cukrzycy

Do weryfikacji hipotezy wykorzystujemy dane nt. otyłości oraz cukrzycy
w Europie w 2022 roku 

```{r}
m1 <- lm (d ~ o, data=oc.eur)

summary(m1)
```

Hipoteza badawcza została potwierdzona: jeżeli odsetek osób z otyłością
wzrośnie o 1% to odsetek osób z cukrzycą przeciętnie wzrośnie o 0,26%;
wartość ta jest istotna statystycznie ($p=0.0002$). 
Wielkość współczynnika determinacji $R^2 = 24$% oznacza, że 24%
zmienności odsetka osób 
z cukrzycą jest wyjaśniane przez model (czyli nie za dużo).

## Analiza trendu liniowego liczby zgonów z powodu chłoniaka oraz szpiczaka mnogiego w Polsce

Liczbę zgonów z powodu chłoniaka oraz szpiczaka mnogiego w Polsce w latach
1959--2022 według płci zmarłego przedstawiono na wykresie.


```{r}
m <- read.csv("WHOMortalityDatabase_Deaths_sex_age_a_country_area_year-Lymphomas.csv",
              ##row.names = NULL,
              dec = ".", sep = ",", header=T, na.strings ="NA")

m.pl <- m |>
  filter (Country.Code == 'POL') |>
  filter (Age.group.code == 'Age_all') |>
  select (Year, Sex,
          zgony=Number,
          p=Percentage.of.cause.specific.deaths.out.of.total.deaths,
          dr=Death.rate.per.100.000.population) |>
  mutate (trend = row_number())

m.pl.mk <- m.pl |> filter (Sex != 'All') 
m.pl.bothsexes <- m.pl |> filter (Sex == 'All')

## liczba zgonów
p1 <- m.pl.mk |> ggplot(aes(x=Year, y=zgony, color=Sex)) +
  geom_line() +
  geom_point()
p1

## wskaźnik / 100 tys
p2 <- m.pl.mk |> ggplot(aes(x=Year, y=dr, color=Sex)) +
  geom_line()
##p2
```

Moża zaobserwować wyrażny trend liniowy do okołu roku 2018, w którym to roku
nastąpiła wyraźne odwrócenie tendencji i spadek. Z powodu obu chorób
umierało więcej mężczyzn niż kobiet.

Oszacowano także model trendu liniowego liczby zgonów łącznie (kobiety + mężczyźni)
z powodu chłoniaka oraz szpiczaka mnogiego w Polsce w latach
1959--2022 

```{r}
## trend liniowy
m1 <- lm(zgony ~ trend, data=m.pl.bothsexes)
summary(m1)
```

W latach 1959--2022  przeciętny roczny wzrost liczby zgonów wynosił około 17,6 osób;
wielkość ta jest istotna statystycznie.
Wartość współczynnika determinacji jest wysoka bo wynosi 97%.

```{r}
## Średnie tempo zmian
stw <- m.pl.bothsexes %>%
  arrange(Year) %>%
  summarise(
    cagr = (last(zgony) / first(zgony))^(1/(n() - 1)) - 1
  ) %>%
  mutate(cagr = cagr * 100) |>
  unlist() |> unname ()
```

Średnie tempo zmian liczby zgonów łącznie w latach 1959-2022 wynosiło `r round(stw,1)`%, 
tj. przeciętnie w tym okresie liczba 
zgonów ogółem rośnie o `r round(stw,1)`%. 
