---
title: "Analiza przeżycia"
author:
  name: Tomasz Przechlewski
  email: "t.plata-przechlewski@psw.kwidzyn.edu.pl"
  affiliation: Powiślańska Szkoła Wyższa (Kwidzyn/Poland)
date: "21/2/2026"
output:
  html_document:
    css: custom.css
  pdf_document:
    keep_tex: true
    latex_engine: lualatex
description: "(c) Tomasz Przechlewski / CC-BY license"
header-includes: \usepackage{custom}
---

```{r setup, include=FALSE, echo=FALSE}
knitr::opts_chunk$set(echo = FALSE, message = FALSE)

library('tidyverse')
library('survival')
library('survminer')
library('knitr')
library ("DescTools")
```


## Podstawowe pojęcia

Badany jest **czas** jaki upłynął od początku obserwacji do
wystąpienia określonego zdarzenia (np. śmierci, awarii urządzenia, powrotu
choroby). Obserwowanych jest $n$ jednostek, w pewnym
przedziale czasu (a nie w nieskończoność.)

W związku z tym
dane mogą zawierać **obserwacje cenzorowane** albo ucięte (censored).
Obserwacje mogą
być ucięte **przedwcześnie** wtedy kiedy jednostka z jakiś powodów
nie może być dalej obserwowana lub też punktem ucięcia może być
zakończenie badania, przed zaobserwowaniem **określonego zdarzenia**

Jeżeli obserwowany jest czas od diagnozy do śmierci spowodowanej
przez pewien rodzaj nowotworu to część pacjentów może dalej żyć w momencie
zakończenia badania a część może umrzeć z innych przyczyn lub
stracono z nimi kontakt (leczą się gdzie indziej.)

Przykładowo obserwowano przez 150 tygodni (czas) siedmiu takich pacjentów:

| numer | czas | zdarzenie | typ |
|------:|-----:|----------:|----:|
| 1     | 44   | zmarł     | n   |
| 2     | 65   | zmarł     | n   |
| 3     | 145  | żyje      | c   |
| 4     | 30   | zmarł     | n   |
| 5     | 60   | żyje      | c   |
| 6     | 125  | zmarł     | n   |
| 7     | 150  | żyje      | c   |

Kolumna „typ” oznacza rodzaj obserwacji: uciętą (c) oraz nieuciętą (n). 
Obserwacje 1, 2, 4 oraz 6 zakończyły się zdarzeniem, dlatego są nieucięte. 
Pacjenci 3 oraz 5 byli obserwowani odpowiednio przez 145 i 60 tygodni, po czym utracono z nimi kontakt. Pacjent numer 7 był ciągle żywy w momencie zakończenia badania.

Obecność **obserwacji cenzorowanych** jest specyficzna dla metod
opracowanych w kontekście analizy przeżycia.

Czas do zdarzenia jest zmienną losową. Można ją opisywać w sposób klasyczny — za pomocą dystrybuanty lub funkcji gęstości — częściej jednak korzysta się z alternatywnych narzędzi: **funkcji przeżycia** oraz **funkcji hazardu**.

**Funkcja przeżycia** (*survival function*): prawdopodobieństwo
przeżycia w czasie dłuższym niż $t$

$$S(t)=P(T>t)$$

**Funkcja hazardu** (albo współczynnik hazardu, bo ta funkcja to współczynnik)
definiuje **natychmiastowe** (w nieskończenie małym przedziale)
ryzyko zajścia zdarzenia w czasie $t$,
przy założeniu, że jednostka przetrwała do tego momentu

\begin{equation}
h(t) = \lim_{\Delta t \to 0} \frac{P \left( t \leq T < t + \Delta t
\vert T \geq t \right)}{\Delta t} 
\end{equation}

Funkcję hazardu można interpretować jako **oczekiwaną liczbę zdarzeń na
jednostkę badaną w jednostce czasu** ($\Delta t =1$):

\begin{equation}
h(t) = P ( t \leq T < t + 1 \vert T \geq t )
\end{equation}

Jeśli funkcja hazardu dla zgonu w pewnej grupie ludzi wynosi 0,05 jednostki/rok, 
oznacza to, oczekujemy 0,05 zgonu rocznie. Jeżeli ludzi w grupie jest $n$,
oczekujemy $0,05 \times n$ zgonów rocznie (założyliśmy $\Delta=1$ rok).
Należy pamiętać, że prawdziwa funkcja hazardu opisuje ryzyko chwilowe, 
definiowane w granicy $Δt→0$


**Skumulowana funkcja hazardu**

Funkcja hazardu jest nieujemna.

Suma hazardu od 
$0$ do $t$ to skumulowana funkcja hazardu. Ponieważ 
$t$ jest zmienną ciągłą, definiuje się ją formalnie jako całkę oznaczoną:

$$
\begin{equation}
H(t) = \int_0^t h(u)du
\end{equation}
$$

Skumulowana funkcja hazardu 
$H(t)$ opisuje skumulowaną intensywność ryzyka zdarzenia do czasu 
$t$
i jest powiązana z prawdopodobieństwem przeżycia poprzez zależność 
$S(t)=\exp(−H(t))$.

## Estymator Kaplana–Meiera

Estymator Kaplana–Meiera jest  estymatorem funkcji przeżycia 
$S(t)$ postaci:

$$
\hat S(t)=∏_{ t_i ≤t}( 1− \frac{d_i}{n_i})
$$

gdzie: $t_i$ – kolejne czasy zdarzeń;
$d_i$ – liczba zdarzeń w czasie  $t_i$;
$n_i$ – liczba osób „narażonych” w czasie $t_i$.

$p_i = 1 - d_i/n_i$ to warunkowe prawdopodobieństwo przeżycia w czasie $i$;
(warunkowe tzn. liczone dla tych pacjentów, którzy dożyli czasu $i-1$)

Przykładowo: jeżeli obserwujemy grupę pacjentów SOR przez trzy dni, to $p_1$ oznacza 
prawdopodobieństwo przeżycia pierwszego dnia, $p_2$ --
prawdopodobieństwo przeżycia drugiego dnia a $p_3$ --
prawdopodobieństwo przeżycia trzeciego dnia

$$S(3) = p_1 \cdot p_2 \cdot p_3$$

oznacza prawdopodobieństwo
przeżycia w czasie dłuższym niż $t=3$ czyli mówiąc po polsku
przeżycia co najmniej trzech dni.

Oceny wartości estymatora Kaplana–Meiera można przedstawić w tabeli, jednak zwykle prezentuje się je w postaci wykresu (krzywej Kaplana–Meiera).

### Przykład (NCCTG Lung Cancer Data)

Dane pochodzą z badania klinicznego dotyczącego pacjentów z rakiem płuca, 
prowadzonego przez North Central Cancer Treatment Group (NCCTG).
Dane pochodzą z pakietu `survival` (R) i są dostępne w pliku `lung.csv`. 

Zbiór zawiera informacje o pacjentach oraz ich czasie przeżycia po diagnozie i leczeniu.

`time` – czas przeżycia (w dniach) od momentu włączenia do badania (postawienia diagnozy?)

`status` – status pacjenta:
1 = cenzurowany (pacjent żył w momencie zakończenia obserwacji)
2 = zgon

`age` – wiek pacjenta

`sex` – płeć (1 = mężczyzna, 2 = kobieta)

`ph.ecog` – ocena sprawności pacjenta (ECOG performance status)

`ph.karno` – wskaźnik Karnofsky’ego (stan ogólny)

`pat.karno` -- wskaźnik Karnofsky’ego oceniony przez pacjenta

`wt.loss` – utrata masy ciała (funty)

`meal.cal` --  dzienne spożycie kalorii (szacowane)

Pierwsze sześć wierszy pliku `lung.csv` wyglądają tak:

```{r}
lung <- read.csv("lung.csv", dec = ".", sep = ";", header=T, na.string="NA")
head(lung)
```



```{r}
##  Surv(time, time2, event)
##  The status indicator, normally 0=alive, 1=dead. or TRUE/FALSE (TRUE = death) or 1/2 (2=death). 
s = Surv(lung$time, lung$status)
```

Oceny wartości estymatora Kaplana–Meiera (6 pierwszych wierszy + "..." + 3 ostatnie) oraz 
krzywa Kaplana-Meiera


```{r}
sfit <- survfit(s ~ 1, data=lung)
##summary(sfit)
##dziewięć pierwszych wierszy + 3 ostatnie
out <- capture.output(summary(sfit))
res <- c(head(out, 9), "...", tail(out, 3))
cat(res, sep = "\n")
##plot (sfit)
ggsurvplot(sfit, median=TRUE)
```

Kolumna `survival` to estymowane prawdopodobieństwo przeżycia
co najmniej `time` dni. Ostatnia obserwacja (883 dzień) zawiera 4 żyjących
pacjentów z których 1 zmarł. Po zakończeniu badania mamay ciągle trzech żywych,
zatem ostatnia ocena $S(t)$ jest większa od zera, bo nie wiemy co będzie
później...

Krzywą Kaplana–Meiera można wykreślić osobno dla każdej grupy 
wyznaczonej przez wartości zmiennej nominalnej. Taką zmienną w zbiorze 
*NCCTG Lung Cancer Data* jest płeć (`sex`)

Oceny wartości estymatora Kaplana–Meiera (6 pierwszych wierszy + “…” + 3 ostatnie) oraz krzywa Kaplana-Meiera

```{r}
sfit = survfit(Surv(time, status)~sex, data=lung)
##summary(sfit)
out <- capture.output(summary(sfit))
res <- c(head(out, 9), "...", tail(out, 3))
cat(res, sep = "\n")

sfit = survfit(Surv(time, status)~sex, data=lung)
##plot(sfit)
ggsurvplot(sfit)
```

Można na oko porówać krzywe albo zastosować test Mantela-Heanszela, określany także
jako test log-rank. Hipotezą zerową w tym teście jest równość wszystkich porównywanych
krzywych przeżycia. Hipoteza alternatywna w tej sytuacji zakłada że co najmniej 
jedna krzywa się istotnie różni.

```{r}
logrank <- survdiff( s ~ sex, data=lung, rho=0 )
logrank
```

Niska wartość 
$p$ równa `r round(logrank$pval,3)` wskazuje, że należy odrzucić hipotezę zerową o identyczności funkcji przeżycia w populacjach kobiet i mężczyzn. Oznacza to, że funkcje te różnią się istotnie statystycznie.


## Regresja Coxa

Analiza z użyciem estymatora Kaplana-Meiera pozwala na porównanie krzywych przeżycia, nie
pozwala na objaśnienie od czego zależy prawdopodobieństwo przeżycia.
To umożliwia model proporcjonalnych hazardów Coxa, który ma postać:

$$
h(t, X) = h_0(t) \exp(X\beta)
$$
gdzie: $h(t, X)$ funkcja hazardu, zależna od czasu oraz $X$;
$h_0(t)$ zerowa linia hazardu, której wartości nie zależą od $X$ a tylko od $t$,
co odpowiada sytuacji kiedy gdy wszystkie zmienne $X$ są równe zero;
$X$ -- wektor zmiennych (niezależnych) wpływających na funkcję hazardu;
$\beta$ -- współczynniki modelu.

Jeżeli ograniczymy się do przykładu w którym po prawej stronie występuje tylko
jedna zmienna X, która może przyjąć dwie wartości 0 oraz 1 (zmienna binarna), wtedy:

$$
\begin{align}
h_0(t, X=0) = h_0(t) \\
h_1(t, X=1) = h_0(t)  \exp(X\beta)
\end{align}
$$

stąd

$$
\textrm{HR}(t) = \frac{h_0(t)  \exp(X\beta)}{ h_0(t) } =  \exp(X\beta)
$$

$\textrm{HR}(t)$ to iloraz hazardów.
Wynosi on $e^{β_1}$ i pozostaje stały w czasie  $t$
(stąd nazwa: regresja proporcjonalnych hazardów).
Krzywe hazardu mogą się zmieniać w czasie, ale
zawsze są skalowane względem siebie tym samym czynnikiem.
Jeżeli X=1 oznacza kobietę a X=0 mężczyznę, to krzywe hazardu kobiet
względem mężczyn są do siebie równoległe, albo HR nie zmienia się w czasie.
Tak może być lub nie. W regresji Coxa zakładamy że tak jest, co pozwala
oszacować model 
bez znajomości konkretnej postaci krzywej hazardu bazowego.

Interpretacja:
$HR > 1$ większe ryzyko zdarzenia;
$HR < 1$ mniejsze ryzyko;
$HR = 1$ brak wpływu.

Wynik można uogólnić dla przypadku kiedy $X$ jest wektorem zmniennych niekoniecznie
binarnych. Jeżeli $X_i$ jest zmienną ciągłą i jej wartość wzrośnie o jednostkę 
to hazard zmieni się o $(e^{\beta_i} − 1) \times 100$%, 
przy założeniu że pozostałe zmienne $X$ mają ustalone wartości.

Ocena dopasowania modelu:

Czy różnica pomiędzy modelem badanym a bazowym (pustym) jest istotna?
Sprawdza się to za pomocą testu ilorazu wiarygodności (*likelihood ratio test*)

Czy oceny poszczególnych parametrów są istotnie różne od zera

Współczynniki pseudo-$R^2$

### Przykład

Hipoteza badawcza: Płeć i wiek mają istotny wpływ na hazard (ryzyko zdarzenia) w czasie.


```{r}
fit <- coxph(Surv(time, status) ~ sex + age, data=lung)

summary(fit)
```

Współczynnik $\beta_{sex} = -0.513219$ jest istotny na poziomie
0,05 (wartość $p$ jest równa 0.00218). 
Ponieważ mężczyna = 1 a kobieta = 2, zatem kobiety mają o `r -(0.598566 - 1) *100`%
mniejsze ryzyko zgonu niż mężczyźni.

Współczynnik $\beta_{age} = 0.017045$ nie jest istotny na poziomie
0,05 (wartość $p$ jest równa 0.06459). Gdyby był to byśmy powiedzieli
że każdy dodatkowy rok wieku zwiększa o `r (1.017191 - 1) *100`%
ryzyko zgonu.

Model jest istotnie różny od modelu bazowego (`p=0.0009`).

## Framingham Heart Study

Zbiór ten opisano w materiałach dotyczących regresji i korelacji.

Hipoteza badawcza: Płeć, palenie tytoniu oraz wysokie ciśnienie krwi (`SYSBP`) 
mają istotny wpływ na hazard (ryzyko wystąpienia choroby układu sercowo-naczyniowego).

Przypominam, że: `TIMECVD` to number of days from Baseline exam to first CVD event 
during followup or Number of days from Baseline to censor date.

```{r}
f0 <- read.csv("framingham.csv", dec = ".", sep = ";", header=T, na.string="NA")

m3 <- coxph(Surv(TIMECVD, CVD) ~ AGE + CURSMOKE + SYSBP, data=f0)
summary(m3)
