---
title: "Analiza szeregów czasowych"
author:
  name: Tomasz Przechlewski
  email: "t.plata-przechlewski@psw.kwidzyn.edu.pl"
  affiliation: Powiślańska Szkoła Wyższa (Kwidzyn/Poland)
date: "21/2/2026"
output:
  html_document:
    css: custom.css
  pdf_document:
    keep_tex: true
    latex_engine: lualatex
description: "(c) Tomasz Przechlewski / CC-BY license"
header-includes: \usepackage{custom}
---

```{r setup, include=FALSE, echo=FALSE}
knitr::opts_chunk$set(echo = FALSE, message = FALSE)

library('tidyverse')
library('eurostat')
library("scales")

every_nth = function(n) {
  return(function(x) {x[c(TRUE, rep(FALSE, n - 1))]})}

```

## Rodzaje danych

Przekrojowe = jednokrotny pomiar w tym samym momencie

Szeregi czasowe = wielokrotny pomiar powtarzany w pewnym stałym odstępie czasu
(dane roczne, kwartalne, miesięczne, tygodniowe, dzienne itd)

W szeregu czasowym można zwykle wyróżnić długookresową tendencję (trend);
powtarzalne wahania (sezonowość, np. liczba zgonów rośnie zimą, a spada latem);
resztę traktuje się jako wartości przypadkowe. Reasumując:

$$TS = T + S + E$$

lub 

$$TS = T \cdot S \cdot E$$

Pierwszy wariant nazywa się **addytywny** drugi **multiplikatywny**. 
W wariancie addytywnym zmiany
(trendu/sezonowości) okres/okres są stałe; w wariancie multiplikatywnym **tempo zmiany** jest stałe, tj. zjawisko okres/okres rośnie/spada o x%. W jednostkach bezwzględnych
oznacza to, że rośnie/spada coraz szybciej.

Celem statystycznej analizy szeregów czasowych jest opisanie
oraz prognozowanie zmian wartości obserwowanych w czasie (na podstawie danych historycznych).

Generalnie jest to trudne zadanie, mówiąc oględnie :-)
Ponieważ jest trudne, to metod i modeli jest *multum*. W tym dokumencie omówimy metody elementarne:
wykres liniowy, średnie tempo zmian oraz trend liniowy

Pokażemy to na przykładach, ograniczając teorię do minimum.

## Wykres liniowy

W przypadku szeregów czasowych wykres liniowy (ewentualnie punktowy lub słupkowy) 
jest najpopularniejszy. Przykład: 
z bazy danych WHO (https://www.who.int/data/gho) pobrano informacje nt odsetka
osób dorosłych z nadwagą (BMI 30 i więcej;  *Prevalence of obesity among adults...*)
dla Polski w latach 1975--2016.

Uwaga: WHO podaje wskaźniki surowe (*crude*) i standaryzowane; pobrano surowe

```{r, echo=FALSE, warning=FALSE, message=FALSE}

obesity <- read.csv(file='obesity_POL.csv',sep=';',header=T)
```

Wykres liniowy

```{r, echo=FALSE}
popl <- ggplot(obesity, aes(x= as.Date(as.character(rok), "%Y"),
        ##group=as.factor(plec), color=as.factor(plec), 
        y=bmio )) +
  geom_line(size=.5, color='steelblue' ) +
  #geom_point(size=2.5, alpha=.3) +
  ylab(label="%") +
  xlab(label="") +
  scale_x_date(breaks = date_breaks("4 years"),  labels = date_format("%Y")) +
  #scale_color_discrete(name="Płeć", labels =c("M", 'F'),
  #                     breaks=c('MLE', 'FMLE')) +
  ggtitle("Nadwaga w PL w latach 1975--2016 (BMI30 ogółem)")
popl
```

Interpretacja: czy zjawisko rośnie czy spada; jak szybko rośnie jak
szybko spada. 

Uwaga: można manipulować wykresem poprzez zmianę proporcji (współczynnika proporcji czyli po angielsku **aspect ratio**)


```{r, echo=FALSE, fig.height=2.5}
popl.flat <- ggplot(obesity, aes(x= as.Date(as.character(rok), "%Y"),
        y=bmio )) +
  geom_line(size=.5, color='steelblue' ) +
  #geom_point(size=2.5, alpha=.3) +
  ylab(label="%") +
  xlab(label="") +
  scale_x_date(breaks = date_breaks("4 years"),  labels = date_format("%Y")) +
  ggtitle("Nadwaga w PL w latach 1975--2016 (BMI30 ogółem)")
popl.flat
```

Teraz (optycznie) wolniej rośnie (proporcja wysokość/szerokość jest większa)...

Oraz (albo raczej pośrednio) zakresem na osi OY; 

Jeżeli oś OY nie zaczyna się od zera to 
krzywa będzie bardziej stroma bo efektywnie wykres będzie miał większe
proporcje wysokość/szerokość:

```{r, echo=FALSE, fig.height=2.5}
popl.flat <- ggplot(obesity, aes(x= as.Date(as.character(rok), "%Y"),
        y=bmio )) +
  geom_line(size=.5, color='steelblue' ) +
  #geom_point(size=2.5, alpha=.3) +
  ylab(label="%") +
  xlab(label="") +
  scale_x_date(breaks = date_breaks("4 years"),  labels = date_format("%Y")) +
  coord_cartesian(ylim = c(0, NA)) +
  ggtitle("Nadwaga w PL w latach 1975--2016 (BMI30 ogółem)")
popl.flat
```

Puryści uważają że każdy wykres powinien zaczynać się od zera. Są przykłady
zeznań przed komisją senacją w USA gdzie dowody prezentowane na wykresach
**z niezerową linią bazową** były dyskwalifikowane jako manipulacja.

Słynna książka How to lie with statistics zawiera rozdział na temat
zatytułowany **The Gee-Whiz Graphs**; 
https://en.wikipedia.org/wiki/Misleading_graph


Można umieścić wiele krzywych celem porównania:

```{r, echo=FALSE}

popl2 <- ggplot(obesity, aes(x= as.Date(as.character(rok), "%Y"),
        y=bmio )) +
  geom_line(aes(y=bmik), size=.5, color = "pink" ) +
  geom_line(aes(y=bmim), size=.5, color = "steelblue" ) +
  #geom_point(size=2.5, alpha=.3) +
  ylab(label="%") +
  xlab(label="") +
   ##scale_x_discrete( breaks = every_nth(n = 4)) +
  scale_x_date(breaks = date_breaks("4 years"),  labels = date_format("%Y")) +
  #scale_color_discrete(name="Płeć", labels =c("M", 'F'),
  #                     breaks=c('MLE', 'FMLE')) +
  ggtitle("Nadwaga w PL w latach 1975--2016 (BMI30 ogółem)", 
          subtitle = "Według płci; różowe = K | niebieskie = M")
popl2
```

Jeżeli krzywe się **dobrze zachowują** (czytaj: nie przecinają się) na to sens;
w innym przypadku trudno jest porównać krzywe. Nie należy też przesadzać z liczbą
krzywych na wykresie. Na pewno coś co wygląda jak splątany makaron będzie
bezużyteczne...


Punktowy:

```{r, echo=FALSE}
popl <- ggplot(obesity, aes(x= as.Date(as.character(rok), "%Y"),
        ##group=as.factor(plec), color=as.factor(plec), 
        y=bmio )) +
  #geom_line(size=.5 ) +
  geom_point(size=1.25, color='steelblue' ) +
  ylab(label="%") +
  xlab(label="") +
  scale_x_date(breaks = date_breaks("4 years"),  labels = date_format("%Y")) +
  #scale_color_discrete(name="Płeć", labels =c("M", 'F'),
  #                     breaks=c('MLE', 'FMLE')) +
  ggtitle("Nadwaga w PL w latach 1975--2016 (BMI30 ogółem)")
popl
```

Nie uważam za dobry pomysł. Nie podkreśla ciągłości zjawisk w czasie

Słupkowy:

```{r, echo=FALSE}
popl <- ggplot(obesity, aes(x= as.factor(rok), y=bmio )) +
  #geom_line(size=.5 ) +
  geom_bar(stat="identity", position=position_dodge(width=.4), fill='steelblue' ) +
  ylab(label="%") +
  xlab(label="") +
   scale_x_discrete( breaks = every_nth(n = 4)) +
  #scale_color_discrete(name="Płeć", labels =c("M", 'F'),
  #                     breaks=c('MLE', 'FMLE')) +
  ggtitle("Nadwaga w PL w latach 1975--2016 (BMI30 ogółem)")
popl
```

Jest OK. Ale wielosłupki zamiast wielu linii prowadzą do problemów:

```{r, echo=FALSE}
ol <- obesity %>% 
  pivot_longer(cols=c(bmio, bmik, bmim), names_to='sex', values_to='bmi')
popl3 <- ggplot(ol, aes(fill=sex, y=bmi, x=as.factor(rok))) + 
   xlab(label="") +
   scale_x_discrete( breaks = every_nth(n = 4)) +
  geom_bar(position="dodge", stat="identity")

## albo
popl4 <- ggplot(ol, aes(fill=sex, y=bmi, x=as.factor(rok))) + 
   xlab(label="") +
   scale_x_discrete( breaks = every_nth(n = 4)) +
  geom_bar(position="stack", stat="identity")

popl3
popl4

```

Oba dla mnie nieczytelne a do tego ten drugi
 wykres daje mylne wrażenie że łącznie otyłych jest 3/4 ludności
(jak ktoś nieuważnie czyta)

## Roczna i miesięczna liczba zgonów

Liczba zgonów 
w Polsce (źródło: tabela `demo_magec` w bazie Eurostat)
oraz miesięczna liczba zgonów w Polsce 
(źródło: tabela `demo_mmonth` w bazie Eurostat)

```{r, warning=FALSE}
z0 <- get_eurostat("demo_magec")

z1 <- z0 |>
  filter (geo == 'PL' ) |>
  filter (sex == 'T' & age == 'TOTAL') |>
  mutate (year = substr(TIME_PERIOD, 1, 4),
          date = as.Date(sprintf("%s-07-01", year) )) |>
  filter (year > 1999) |>
  select (date, year, zgony=values) |>
  arrange(year)

p1 <- z1 |>
  ##filter (year > 1999) |>
  ggplot(mapping=aes(x=date, y=zgony )) +
  geom_line(color='brown4', alpha=.3) +
  geom_point(color='red') +
  geom_smooth(method="lm", se=F, color='skyblue', alpha=.3) +
  ylab('') +
  xlab('lata') +
  ggtitle('Liczba zgonów w Polsce w latach 2000-2024',
          subtitle = 'Źródło: Eurostat/demo_magec')
p1

z2 <- z1 |> mutate(t = row_number())
## dummy = 1 dla lat 2020--22
z3 <- z2 |> mutate(covid = if_else(year >= 2020 & year <= 2022, 1, 0))
```

Dane miesięczne

```{r}
z0m <- get_eurostat("demo_mmonth")

z1m <- z0m |>
  filter (geo == 'PL' ) |>
  filter (month != 'TOTAL' & month != 'UNK') |>
  select (tp=TIME_PERIOD, zgony=values, month) |>
  mutate (year = substr(tp, 1, 4), year = as.numeric(year),
          monthno = as.numeric(substr(month, 2,3)),
          date = as.Date(sprintf ("%s-%s-01", year, monthno))
          ) |>
  filter (year > 1999) |>
  arrange(date)

p1m <- z1m |>
  ##filter (year > 1999) |>
  ggplot(mapping=aes(x=date, y=zgony )) +
  geom_line(color='brown4', alpha=.3) +
  geom_point(color='red') +
  #geom_point(aes(color = monthno == 1)) +
  #scale_color_manual(values = c("FALSE" = "grey70", "TRUE" = "blue")) +
  ylab('') +
  xlab('lata') +
  ggtitle('Liczba zgonów w Polsce w latach 2000-2025',
          subtitle = 'Źródło: Eurostat/mmonth')

p1m
```

## Średnie tempo zmian

**Wskaźniki dynamiki** (indeksy) określają względną zmianę wartości
szeregów czasowych (popularny procent zmiany), czyli $y_t/y_0$.
Jeżeli podstawą porównań jest okres poprzedni $y_t/y_{t-1}$ to indeks nazywany jest **łańcuchowym**, jeżeli
podstawa porównań jest stała, tj. $y_t/y_{c}$, to indeks nazywany jest **jednopodstawowy**.

Indeks zwykle wyrażone są w procentach jeżeli $y_t = 115$ a $y_0 = 100$, to
$y_t/y_0 \cdot 100 =15$. Zjawisko ma o 15% wyższy poziom w roku $t$.


Używamy średniej geometrycznej do obliczenia **średniego tempa zmian** zjawiska w czasie:

$$\bar y_g = \sqrt[n-1]{\frac{y_2}{y_1} \frac{y_3}{y_2} \cdots
\frac{y_n}{y_{n-1}}} = \sqrt[n-1]{\frac{y_n}{y_1}}
$$

```{r}
stw <- z3 %>%
  arrange(year) %>%
  summarise(
    cagr = (last(zgony) / first(zgony))^(1/(n() - 1)) - 1
  ) %>%
  mutate(cagr = cagr * 100) |>
  unlist() |> unname ()
## Przeciętny roczny wzrost
## 0,942%
diff <- last(z3$zgony)/first(z3$zgony) * 100
```

Średnie tempo zmian liczby zgonów w Polsce w latach
2000--2024 wyniosło `r stw`, tj. przeciętnie w tym okresie
zgony rosną o 0,4%. Wartość indeksu $y_{2024}/y_{2000}$
wynosi `r diff`%.

## Trend liniowy

Trend liniowy jest opisany równaniem:

$$
y = \beta_0 + \beta_1 t + \epsilon
$$
gdzie: zmienna $t$ to numer kolejnego okresu (np. $t=1,\ldots,n$)
$\epsilon$ oznacza składnik losowy.

Parametry $\beta_0$ oraz $\beta_1$ są szacowane metodą 
najmniejszych kwadratów. Ocena modelu: jak w przypadku
modelu regresji liniowej: wielkość współczynnika
determinacji + istotność parametru $\beta_1$.
Dla danych dotyczących liczby zgonów otrzymano następujące wyniki:

```{r}
t1 <- lm(zgony ~ t, data=z2)
summary(t1)
```
W latach 2000–2024 przeciętny roczny wzrost liczby zgonów wynosił około 3,8 tysiąca osób. Wielkość ta jest istotna statystycznie a wartość
współczynnika determinacji wynosi 54%.


Przypatrując się wykresowi dostrzeżemy bez trudu, że obserwacje 
z lat 2020--22 mocno nie leżą na linii trendu i wiemy dlaczego.
Takie zjawisko nazywa się uczenie **zaburzeniem strukturalnym**.
Można poprawić model dodając do niego drugą sztuczną (*dummy*)
zmienną, której wartości będą się równać 1 dla lat 2020--2022
oraz zero w pozostałych latach.

Taką zmienną nazywa się też często **zmienną zero-jedynkową**

$$
y = \beta_0 + \beta_1 t + \beta_2 \textrm{covid} + \epsilon
$$

gdzie: $\textrm{covid}=1$ w latach 2020--2022 oraz 0 w pozostałych

```{r}
## Dodajeym dummy
## https://www.studocu.com/pl/document/politechnika-gdanska/ekonometria/ekonometria-wyklad-12-13-modele-sezonowosci-i-zmienne-zerojedynkowe/126703806

t2 <- lm(zgony ~ t + covid, data=z3)
summary(t2)
write.table(z3, 'zgony_pl.csv', sep=';', row.names = FALSE)
```
Po uwzględnieniu efektu COVID, liczba zgonów w okresie 2000--2024 
rosła średnio o ok. 2,2 tys. rocznie.
W latach 2020–2022 liczba zgonów była przeciętnie wyższa o ok. 75 tys. rocznie w porównaniu do poziomu wynikającego z trendu.

Oba współczynniki są istotne statystycznie, a wartość
współczynnika determinacji wynosi prawie 90% (poprzednio 54%).


## Sezonowość

Prosty model trendu dla danych miesięcznych będzie — z oczywistych względów — słabo dopasowany do danych.

```{r}
z2m <- z1m |> mutate(t = row_number())
z3m <- z2m |> mutate(covid = if_else(year >= 2020 & year <= 2022, 1, 0))

t1 <- lm(zgony ~ t, data=z2m)
summary(t1)
write.table(z2m, 'zgony_pl_m.csv', sep=';', row.names = FALSE, quote = FALSE)
```
W latach 2000–2024 przeciętny **miesięczny** wzrost liczby zgonów wynosił około 24 osoby. Wielkość ta jest istotna statystycznie a wartość współczynnika determinacji wynosi zaledwie 21%.

Dodajmy zmienną `covid`:


```{r}
t2 <- lm(zgony ~ t + covid, data=z3m)
summary(t2)
```

Po uwzględnieniu efektu COVID, liczba zgonów w okresie 2000--2024 
rosła średnio o ok. 15 osób miesięcznie.
W latach 2020–2022 liczba zgonów była przeciętnie wyższa o ok. 6,5 tys. miesięcznie w porównaniu do poziomu wynikającego z trendu.

Efekt sezonowości może zostać dodany do równania
w postaci $k-1$ zmiennych sztucznych $M_i$, z których każda
przyjmuje wartość 1 jeżeli obserwacja pochodzi z $i$-tego
miesiąca, a zero w pozostałych miesiącach. W ten sposób 
model oszacuje wpływ danego miesiąca na wielkość zmiennej $y$.

```{r}
## 0/1 dla miesięcy
t3 <- lm(zgony ~ t + covid + factor(month), data = z3m)
summary(t3)
```

```{r}
z3m |> group_by(month) |>
  summarise(m = mean(zgony))
```

Te sztuczne zmienne na wydruku noszą cokolwiek barokowe nazwy
`factor(month)M02`--`factor(month)M012`. Zmiennych jest 11 ($k-1)
a nie 12 i nie jest to błąd. Brakująca zmienna jest bazą porównań,
np. w lutym umierało przeciętnie około 3836 mniej 
niż w **styczniu**. Podobnie interpretuje się inne wspóczynniki.

Można też interpretować współczynniki względem średniego
poziomu zmiennej $y$ w roku. Wymaga to obliczenia
wartości średniej wskaźników:

$$\bar M = M_2 + \cdots + M_{12}$$

teraz dla każdego wskaźnika $M_1, \ldots, M_{12}$ należy
wykonać $S_i=M_i - \bar M$ (przypominamy, że $M_1 = 0$).

## Koniec

